臺北高等行政法院判決　　　　　　　　　　　　　　　九十年度訴字第三四七五號
　　　　　　　　　　　　　　　.
　　原　　　告　甲○○
　　原　　　告　乙○○
　　共　　　同
　　訴訟代理人　丁○○（會計師）
　　被　　　告　財政部臺灣省北區國稅局
　　代　表　人　林吉昌（局長）住同右
　　訴訟代理人　丙○○
右當事人間因綜合所得稅事件，原告不服財政部中華民國九十年二月二十三日台財訴
字第０八九００二三三六四號訴願決定，提起行政訴訟。本院判決如左︰
　　主  文
訴願決定及原處分（即復查決定）不利原告部分均撤銷。
訴訟費用由被告負擔。
　　事  實
一、事實概要︰緣原告乙○○為玉凰建設興業股份有限公司（下稱玉凰公司）股東，
    該公司截至民國（下同）八十一年度止之累積未分配盈餘為新台幣（下同）一０
    八、四二五、０六四元，超過已收資本額七九、０００、０００元，經財政部高
    雄市國稅局於八十四年一月二十五日函請該公司派員檢據核對更正未分配盈餘累
    積數，並選定加徵營利事業所得稅或辦理增資或分配。惟該公司迄未辦理增資或
    分配，亦未選定就超過可保留額度加徵百分之十營利事業所得稅，高雄市國稅局
    乃就全部未分配盈餘按各股東持有股份占全部股數之比例，計算應分配數歸為各
    股東八十五年度營利所得，並移由被告就其轄區內之股東即原告乙○○之營利所
    得八、二三四、八一五元，歸戶課徵八十五年度綜合所得稅，被告乃據以併課其
    配偶即原告甲○○當年度綜合所得稅。原告甲○○不服，申經復查結果，營利所
    得獲追減四八四、八一０元，原告甲○○仍表不服，提起訴願，經遭駁回，遂與
    其配偶乙○○（利害關係人）共同向本院提起本件行政訴訟。
二、兩造聲明：
  (一)原告未於言詞辯論期日到場，依其所提起訴狀及於準備程序陳述略以：
　  聲明求為如判決主文所示。
　(二)被告聲明求為判決駁回原告之訴。
三、兩造之爭點：
　　玉凰公司截至八十一年度止之累積未分配盈餘是否為一０二、０四一、七四三元
　　，超過已收資本額七九、０００、０００元，而應就全部未分配盈餘按原告乙○
　　○持有股份占全部股數之比例，計算應分配數歸戶課徵原告乙○○八十五年度營
　　利所得，併課其配偶即原告甲○○當年度綜合所得稅？
甲、原告主張：
　一所得稅法第八十三條於七十八年十二月三十日修正時已將第三項「納稅義務人已
　　依規定辦理結算申報，但於稽徵機關進行調查時，通知提示有關各種證明所得額
  　之帳簿、文據而未依限期提示者，稽徵機關得依查得之資料或同業利潤標準核定
  　其所得額；嗣後如經調查另行發現課稅資料，仍應依法辦理。」刪除原條文復查
  　時「不得提出異議」之規定，亦即納稅義務人於復查階段補提出證據或帳證，被
  　告應予依提示之資料重為核定。本件原告乙○○投資之玉凰公司於被告查核七十
    九年度「企業資訊廣場」工案時已提供帳簿及憑證，只因玉凰公司保管「企業資
    訊廣場」相關合約（土地買賣合約、預售房地、車位契約書）之員工發生意外事
    故，且玉凰公司未能即時提供被告所要求之工案別施工項目之材料耗用分析表，
    致玉凰公司出具同意書同意「企業資訊廣場」工案按部頒同業利潤標準逕行核定
    成本、費用；惟事後該工案之相關合約已尋獲，且玉凰公司於申請更正迄八十一
    年度之累積未分配盈餘之金額時，已依高雄市國稅局所屬苓雅稽徵所八十七年二
    月十二日財高國稅審字第八七○○一四二三號函提示相關合約正本及明細表（含
    該工案土地買賣合約，房屋、土地、車位銷售明細表及合約書三十九本，及待售
    房屋、土地、車位明細表）供核，惟苓雅稽徵所及被告法務科復查人員並未依七
    十八年十二月三十日修正所得稅法第八十三條第三項規定予以重新計算累積未分
    配盈餘之金額，即屬七十九年度完工「企業資訊廣場」工案依同業利潤逕決所調
    減之成本、費用（七十九年度土地二七，九四八，二○五元，八十年度土地一，
    七九四，三五六元及房屋七九九，三四八元），玉凰公司向高雄市國稅局申請更
    正迄八十一年累積未分配盈餘數字而由高雄市國稅局直接轉為復查之審核過程中
    已審視玉凰公司已取具之合約等憑證，惟未予調整玉凰公司迄八十一年度止之累
    積未分配盈餘之數字，有違反復查時「得再提出異議」之規定，被告之復查決定
    亦顯有疏失。
　二雖然財政部於六十八年九月十二日台財稅第三六四○八號函「營利事業年度結算
    申報，因未能如期提示說明所得額之帳簿文據，經稽徵機關依查得之資料或同業
    利潤標準核定當年度營利事業所得額，此項核定之所得額為計算未分配盈餘時，
    應無所得稅法第七十六條之一第二項第八款之適用。」規定按同業利潤標準所核
    定之所得額不適用自未分配盈餘扣除，但財政部七十一年六月二十一日台財稅第
    三四六四○號函釋「公司組織之營利事業耗用之原物料經取得合法憑證並確有超
    耗之事實者，其超過該業通常水準之原物料，可於依所得稅法第七十六條之一規
    定計算未分配盈餘時，適用同條第二項第八款規定，自核定之營利事業所得額中
    扣除。如於計算未分配盈餘時未予減除，而歸戶核課股東所得稅後，經股東申請
    復查主張該公司之原物料超耗部分應自核定之營利事業所得額中減除，重行核算
    歸戶課稅所得額時，稽徵機關應予受理并依規定處理。」本件於七十九年度經被
    告逕決「企業資訊廣場」成本、費用，主要因素除合約未能及時尋獲外，係因未
    依規定編制該工案之施工項目材粍分析表（七十九年度營所稅核定通知書調整法
    令及依據說明書）。玉凰公司七十九年度已有取具該工案之成本、費用等合法憑
    證，縱有因「未編造材料耗用分析表」呈核予被告，僅係取具成本、費用之憑證
    與工案之建築師設計用量或許某些品名項目有短溢列之情況而已，其最不良之後
    果應為「企業資訊廣場」工案結算之耗用建材實際之數量超過委託建築師設計之
    材料應耗數量之原物料超耗問題。因此被告於原告已提出相關重要合約後，依法
    應照七十一年六月二十一日台財稅第三四六四○號函規定，於歸戶核課股東所得
    稅時應准予自未分配盈餘中扣除，惟被告經審視玉凰公司補提供之合約、明細表
    後，並不扣除屬超耗性質之未分配盈餘金額以重行核算未分配盈餘數字再對原告
    歸戶課稅，顯有疏失。
　三依財政部六十五年十一月三十日台財稅第三七八九八號函釋說明三：「所得稅法
　　第七十六條之一規定之未分配盈餘，係以經主管機關核定之營利事業所得，減除
　　同條第二項所列各款之餘額為準。原則上稽徵機關核定之所得額，經減除上述各
　　項目以後，其數額應與實際可供分配之稅後盈餘相同。」之意旨，被告應就本
　　件系爭「企業資訊廣場」工案依部頒標準之同業利潤逕決所核定成本、費用及
　　已取具銀行收據之利息支出被轉列遞延費用（七十九年度利息支出五一○、二九
　　二元；八十年度利息支出三、六○六、六一七元及後紅新世界工案土地借款利息
　　一、○八七、○八四元），而迄完工年度未予追認費用支出等二項成本、費用，
　　考量是否取具合法憑證，及有無支付之正當理由及事實來加以審酌，以符合財政
　　部上項函釋「稽徵機關核定之所得額經減除上述各項以後，其數額應與實際可供
　　分配之稅後盈餘相同」之意旨。亦即本件玉凰公司累積至八十一年度止可供分配
　　之盈餘應先依迄八十四年一月二十五日已核定之營利事業所得來減除「已取具合
　　法憑證但在稅法上衡量營利事業所得時不准列報為減項之各種成本費用支出」，
　　否則即發生「非玉凰公司不分配盈餘而係實屬玉凰公司無該盈餘而不能分配」之
　　情況發生，換言之，虛增之未分配盈餘若予以盈餘轉增資分配股利，不但發生虛
　　假增資現象，且亦不為公司法及經濟部所認可；若予以分配現金股利或被稅捐機
　　關依所得稅法七十六條之一按股東持股比例直接歸戶，亦將發生虛盈餘假分配予
　　股東之現象，而有違綜合所得稅原則上採現金收付實現原則來課稅之精神。另被
　　告於答辯陳述財務會計與稅務盈餘永久性差異之原因在本件玉凰公司並無該情況
　　產生，故玉凰公司之財稅差異皆可作為未分配盈餘之調整項目，經調整後，與實
　　際可供分配之稅後盈餘會相同。
　四另依財政部六十五年十一月三十日台財稅第三七八九八號函釋說明二：「所得稅
　　法第七十六條之一係對公司應分配盈餘達到一定金額時，既不辦理分配，亦不辦
　　理增資之情形，為遏阻公司股東藉保留盈餘不分配以規避綜合所得稅，影響一般
　　股東權益，所作之強制規定；」本件玉凰公司並非真正有逾資本額之盈餘而不分
　　配，係因一時無法尋獲文件而同意被告逕決之提議導致虛增稅務上核定之盈餘；
　　且亦非為規避不分配盈餘以降低股東稅負，而係帳上實無那麼多盈餘可供分配。
　　亦即玉凰公司並未擁有此一已支付成本、費用之相對資產，實際上該盈餘並不存
　　在，參照所得稅法第七十六條之一之立法精神及避免虛盈實虧，本案玉凰公司「
　　企業資訊廣場」工案之成本支出及利息支出應准自未分配盈餘中扣除方屬合乎法
　　理，否則原告被強制分配該盈餘而課稅顯欠公允。
　五依財政部八十年十月十四日台財稅第八○一二五九一二一號函釋說明「稽徵機關
　　未及時依規定辦理未分配盈餘歸戶課稅案件，依本部七十五年十二月二十三日台
　　財稅第0000000號函規定，應再斟酌該公司以後各年度之營利事業所得稅
　　核定情形辦理，亦即未及時依規定歸戶課稅案件，其未分配盈餘累積數得減除截
　　至查獲歸課年度以前各年度之虧損額。」，高雄市國稅局所屬苓雅稽徵所於八十
    四年一月二十五日以財高國稅苓審字第八四○○○九四八號函通知玉凰公司「截
    至八十一年度止之未分配盈餘累積數高達一○八、四二五、○六四元，已逾實收
    資本額三五、○○○、○○○元」，但玉凰公司帳列迄八十一年度只有盈餘八八
    、○○六、一一九元，而八十二年度帳列虧損一九、七○○、三四八元（自行申
    報時調整為虧損四、七四九、一五二元），八十三年度帳列虧損二二、八○七、
    八五三元（自行申報時調整為虧損一三、四六三、九○九元），因此玉凰公司接
    獲苓雅稽徵所函知日，累積至八十三年度（或苓雅稽徵所發文日）帳列盈餘只有
    四一、三九二、四○○元，尚低於玉凰公司迄八十三年十二月三十一日之實收資
    本額七九、○○○、○○○元，即迄八十四年一月二十五日止玉凰公司帳上並無
    被告所謂未分配盈餘已逾實收資本額之情事，玉鳳公司因而未予分配盈餘或再增
    資。本件依前函釋「查獲歸課年度前之虧損數應自未分配盈餘累積數中扣除」，
    迄八十四年一月二十五日因高雄市國稅局對玉凰公司八十二、八十三年度營所稅
    未核定，故玉凰公司先按帳列數或申報數來衡量是否應增資或分配盈餘尚無違誤
    ，被告於復查決定書第六頁第十一行扣除八十二年度申報之虧損數四、七四九、
    一五二元，而不扣除八十三年度申報之虧損數一三、四六三、九○九元而強行分
    派盈餘，已有不一致之作法且顯有違前述七十五年十二月二十三日台財稅第七五
    八二一一八號函令規定。另玉凰公司足以分配予股東之盈餘不應以申報數為衡量
    標準，而應以「再扣除屬出售土地而分擔之利息及費用、災害損失」後之帳列虧
    損數為準，始與六十五年十一月三十日台財稅第三七八九八號函釋說明三「未分
    配盈餘之金額與實際可供分配之稅後盈餘相同」之意旨吻合。
　六本件玉凰公司之累積未分配盈餘之金額依改制前行政法院五十七年判字第六十號
    判例，被告應於復查時重新審核玉凰公司七十九年度「企業資訊廣場」之各項成
    本、費用支出，而不應再按同業利潤標準核定其所得額，況且本件玉凰公司各股
    東所爭訟者並非為已確定之營利事業所得稅而係未分配盈餘強制歸戶之個人綜合
    所得稅，即原告不爭論七十九年度已同意成本、費用按部頒毛利率百分之十六逕
    決之營業利益，而係爭論玉凰公司七十九年度已取具合法憑證之支出未於復查時
    被追認為未分配盈餘之減項。玉凰公司於高雄市國稅局原查核時因故未能及時提
    供已完工工案建築師設計之各種建材預算之材料明細表，探究其性質，若未能提
    供預算耗用量與實際耗用量之差異對照表，依稽徵機關之處理方式係歸屬超耗性
    質，顯屬所得稅法第七十六條之一第八款之情況，應可作為未分配盈餘之減項，
    故七十九年度屬「企業資訊廣場」工案同意調減之部分營業成本與營業費用實際
    支出金額二七、九四八、二○五元及八十年度同屬「企業資訊廣場」工案出售之
    房地被調減土地成本一、七九四、三五六元、房屋成本七九九、三四八　元，合
    計三○、五四一、九○九元，應被追認為累積未分配盈餘之減項。
　七玉凰公司七十九年度之利息支出五一○、二九二元，八十年度之利息支出三、六
　　○六、六一七元及八十年度屬「後紅新世界」工案之土地借款利息一、○八七、
　　○八四元合計五、二○三、九九三元皆屬銀行借款之實際利息支出，業經高雄市
　　國稅局審核為合法憑證無訛，惟高雄市國稅局將其認定為屬遞延性質之資本支出
　　，故轉列為「暫付款」科目。但迄高雄市國稅局八十四年一月二十五日通知強制
　　歸戶時止，高雄市國稅局除於八十年度曾依出售房地成本比率分擔該遞延之利息
　　支出而追認六八五，一八四元外，其餘金額於八十一年度之後各年度並未曾依出
　　售房地成本之比率來追認利息支出。被告於本件行政訴訟之答辯狀指謫已予調整
　　追認該利息支出，　鈞院囑其提出證據，否則依六十四年十月九日台財稅第三七
　　二九六號函釋及七十三年三月十二日台財稅第一七一六號函釋該利息支出應予追
　　減玉凰公司之累積未分配盈餘金額計四、五一八、八○九元。而被告於答辯所謂
　　八十一年度利息支出核定數較申報數多六、五八五、○一六元即係追認該「暫付
　　款」之利息，顯係誤解，概該部分調整係因玉凰公司申報之利息支出只屬房屋分
　　攤之數額，而核定數係恢復為房屋及土地應分攤之利息支出，並沒有追認以前年
　　度轉列為「暫付款」之金額。
　八因迄高雄市國稅局八十四年一月二十五日通知強制歸戶時止，玉凰公司之營利事
    業所得稅只核定到八十一年度，依財政部八十年十月十四日台財稅第八０一二五
    九一二一號函釋，本件屬「稽徵機關未及時依規定辦理未分配盈餘歸戶課稅之案
    件」，被告並無異議，因而被告應依財政部七十五年十二月二十三日台財稅第0
    000000號函釋「應再斟酌該公司以後各年度之營利事業所得稅核定情形辦
    理，亦即未及時依規定歸戶課稅案件，其未分配盈餘累積數得減除截至查獲歸課
    年度以前各年度之虧損額。」亦即高雄市國稅局於八十四年一月二十五日通知玉
    凰公司其累積迄八十一年度止之未分配盈餘之數字，應再減八十二年度及八十三
    年度之虧損數。本件玉凰公司八十二年度及八十三年度之營利事業所得稅分別在
    八十四年六月八日及八十五年十月一日核定，亦即迄八十四年一月二十五日止，
    八十二年度及八十三年度之營利事業所得稅尚未經核定，因而玉凰公司八十四年
    一月二十五日被通知應選擇增資或分配盈餘或同意被加徵百分之十所得稅時，依
    七十五年十二月二十三日台財稅第0000000號函釋說明「得減除八十二年
    度及八十三年度之虧損數分別為一九、七○○、三四八元及二二、八○七、八五
    三元」，且迄八十三年十二月三十一日止玉凰公司帳列累積盈餘只有四一、三九
    二、四○○元，尚低於八十三年十二月三十一日之實收資本額七、九○○萬元（
    八十三年度曾現金增資四、四○○萬元），故玉凰公司未再辦理現金增資，或未
    作盈餘分配或未同意被加徵百分之十之營利事業所得稅。
　九被告於復查決定時未予減除玉凰公司八十二年度帳列虧損一九、七○○、三四八
  　元而只減除核定之虧損四、七四九、一五二元，其兩者之差額達一四、九五一、
  　一九六元。該差額即「土地收入減土地成本及土地所分擔八十二年度之營業費用
  　與營業外支出」後之數字。玉凰公司歷年營所稅（七十九年至八十三年）之申報
  　方式皆一致，皆先將自地自建之土地、房屋總收入、總成本、總營業費用、營業
  　外收支等金額填寫在申報書之帳列數欄位，再將屬免計算營所稅之土地收入、土
  　地成本及屬土地應分擔之營業費用，屬土地應分擔之營業外支出等金額減除，而
  　純以房屋之收入及其應分擔之成本、費用來計算全年所得額及課稅所得額。但高
  　雄市國稅局於核定時，為將建設公司出售土地之利益歸屬為未分配盈餘（而非一
  　般公司之資本公積），以利累積未分配盈餘及控管各建設公司股東盈餘分配之綜
  　合所得稅，故於七十九、八十、八十一、八十三年度玉凰公司之經營達經濟規模
  　時（其土地所創造之毛利超過土地應分擔之營業費用及營業外支出時），將土地
  　創造之利益併列入核定通知書第五十三欄全年所得額，然後再於第五十八欄予以
  　減列屬免課營利事業所得稅之同數金額，以計算得第五十九欄之課稅所得額。但
  　因被告等稅捐機關對建設公司之未配盈餘係依第五十三欄來累積，若每年建設公
  　司舉債購地之利息支出與屬土地應分擔之營業費用等支出低於每年出售土地之毛
  　利時，只會產生核定通知書第五十三欄核定數高於申報數或帳列數之情況，稅捐
  　機關累積之未分配盈餘與帳列之未分配盈餘會相近。但本件玉凰公司八十二年度
  　之營業收入遠低於營業費用與營業外支出，致造成屬土地所創造之八十二年度貢
　　獻為「負數一四、九五一、一九六元」，高雄市國稅局於八十二年度核定通知書
    故意與七十九、八十、八十一及八十三等年度作出不一致之核定方式，即未將八
    十二年度土地之收入、成本及土地應分攤之費用、營業外支出於核定通知書之核
    定數欄調整列示，以一致性正確計算第五十三欄之全年所得額（應為負一九、七
    ○○、三四八元，但核定通知書記載四、七四九、一五二元）致虛增玉凰公司八
    十二年度之未分配盈餘一四、九五一、一九六元。亦即高雄市國稅局之作法故意
    違反歷年核定方式之一致性，僅考量其可多課稅之立場，顯有偏頗與違誤。另退
    一步而言，若依被告所主張應依核定數負四、七四九、一五二元而非帳列數負一
    九、七○○、三四八元來計算八十二年度之未分配盈餘，那如何與六十五年十一
    月三十日台財稅第三七八九八號函釋「．．．．經減除上述各項目以後，其數額
    應與實際可供分配之稅後盈餘相同。」相呼應。亦即八十二年度已取具合法憑證
    之支出（業經被告調帳查核無誤），其屬土地分擔之各項支出應准予列為未分配
    盈餘之減項，才能與所得稅法七十六條之一「有真實所得始有該盈餘之資產，才
    能供分配予各股東」之法意旨相吻合，並與六十五年十一月三十日台財稅第三七
    八九八號「．．．．實際可供分配之稅後盈餘相同」不謀而合，另可間接佐證七
    十五年十二月二十三日台財稅第0000000號函釋「．．．．得減除截至查
    獲歸課年度以前各年度之虧損數。」中所謂之「虧損數」係指帳列數而非核定數
    ，亦無本件玉凰公司所填寫於申報書之申報數。
　十退萬步言，若被告主張七十五年十二月二十三日台財稅第0000000號函釋
　　「．．．．歸課年度以前各年度之虧損數。」中所謂之「虧損數」為稽徵機關之
　　核定數，則高雄市國稅局八十四年一月二十五日通知玉凰公司迄八十一年度未分
    配盈餘之數字時，應減除之八十二年度及八十三年度虧損數尚未核定，被告如何
    減除呢？亦即被告主張該虧損數字為核定數，因迄本件行政處分作成時八十二年
    度及八十三年度營所稅尚未核定，致無法確定玉凰公司之未分配盈餘數字，其強
    制歸戶分配盈餘行政處分之數字自無法確定，即有違背行政程序法第五條「行政
    行為之內容應明確」之明確性原則，顯見該函釋中之「虧損數」必非指核定數。
　十一依財政部八十三年十月十四日台財訴字第八三○二七四○四九號訴願決定書亦引
　　用六十五年十一月三十日台財稅第三七八九八號函釋說明三：「原則上稽徵機關
　　核定之所得額，經減除上述各項目以後，其數額應與實際可供分配之稅後盈餘相
　　同。」亦即財政部認為「對有支付事實且取有合法憑證，僅訴願人與原處分機關
　　協調而同意放棄作為費用列支，訴願人並未擁有此一已支付之相關資產，應准予
　　作為未分配盈餘之減項」，始符合財政部六十五年十一月三十日台財稅第三七八
　　九八號函釋之意旨。另就資產面而言，玉凰公司之股東並未擁有此一已支付費用
　　、成本之相對資產，該部分之盈餘實際並不存在，參照所得稅法七十六條之一之
　　立法精神，為避免虛盈實虧，該已支付之成本、費用應准予自未分配盈餘中扣除
　　。
　十二玉鳳公司屬八十三年度帳列包括出售土地及房屋之營業收入淨額及營業費用與高
　　雄市國稅局之核定數皆相同，而與申報數有鉅大之差異，其原因如前述，即玉凰
  　公司歷年申報時皆僅以課稅之房屋收入、成本及房屋應分擔之費用與營業外支出
  　來填寫申報數，故本件之未分配盈餘應有之數字不予考量申報數。而高雄市國稅
    局核定玉凰公司八十三年度之營業成本時，自帳列數調減一二、二八三、五七九
    元，該金額係屬有取具合法憑證之真實支出，玉凰公司已無該真實資產與盈餘，
    此由八十三年度之核定通知書調整法令及依據說明書可驗證之；另依所得稅法七
    十六條之一及六十五年十一月三十日台財稅第三七八九八號函釋「．．．．經減
    除上述各項目以後，其數額應與可供分配之稅後盈餘相同。」與財政部八十三年
    十月二十四日台財訴字第八三０二七四０四九號訴願決定書之意旨，八十三年度
    玉凰公司同意高雄市國稅局於查核時調減之成本支出一二、二八三、五七九元，
    因玉凰公司已不擁有該成本支出之相對資產，該部分之盈餘已不存在，故被告於
    計算強制歸戶之累計未分配盈餘數字時，依七十五年十二月二十三日台財稅第0
    000000號「應予扣除未及時歸戶案件以前年度之虧損數」規定，被告至少
    應予追減八十三年度之成本調減數一二、二八三、五七九元，始屬合乎法理。
　十三有關七十九年度、八十年度玉凰公司之利息支出被高雄市國稅局轉列「暫付款」
　　科目乙項，其中三、九九二、七六八元高雄市國稅局於他案行政訴訟階段發現並
    沒有於八十一年度追認為利息支出，故自行更正錯誤，已出具和解書追減玉凰公
    司迄八十一年度止之未分配盈餘；另屬八十二年度玉凰公司出售土地所應分擔之
    營業費用與利息支出合計一四、九五一、一九六元，高雄市國稅局八十四年六月
    八日原核定時並未列為未分配盈餘減項，而僅依申報數負四、七四九、一五三元
    來計算累積未分配盈餘之數字，亦於行政訴訟階段發現錯誤而同意更正追認調減
    未分配盈餘一四、九五一、一九六元。
　十四依行政程序法之精神，徵納雙方在依法行政上，其權利義務係相對的，既然政府
　　規定未分配盈餘歸戶課稅之核課期間自應歸戶年度申報期間屆滿之翌日起算（財
  　政部七十年八月七日台財稅第三六五八三號函），相對的，即表示被強制歸戶的
  　公司股東，有權利於稅單繳納截止日三十日內提起復查之行政救濟程序。本件原
  　告主張玉凰公司未分配盈餘被虛增七十九年度二七、九四八、二○五元，八十年
    度二、五九三、七○四元，八十三年度二二、八○七、八五三元，請被告就原告
    所提之帳證重新計算未分配盈餘之數字，被告一再敷衍不予理會，僅以「營利事
    業所得稅已確定不再受理」，明顯已有誤將「營利事業課稅所得」、「未分配盈
    餘」二者劃為等號，且誤將「公司」、「股東個人」之不同稅賦個體視為一體之
    荒謬與疏失，闡述如后：
　(一)「營所稅確定」與「未分配盈餘累積金額之確定」是不同，且後者沒有更正或復
  　查之時間限制。何況，國稅局係從五十二年開始累計各公司未分配盈餘之資料，
    相對的應准予個人追溯更正之前之未分配盈餘數字。因此屬玉凰公司七十九年度
    之部頒同業利潤率逕決案，若事後查明為原料超耗者，應准予自未分配盈餘累積
    數中扣除。
　(二)個人之稅賦與公司之稅賦責任不同，因此在股東個人被依未分配盈餘強制歸戶之
　　前並未知悉玉凰公司有被核定多少未分配盈餘，且被強制分配之前並未通知各股
　　東，若被告主張不能准予更正未分配盈餘之數字，則已陷徵納雙方武力及防衛不
　　平等之地位，有損股東之權益至鉅！何況八十六年度之前各年度未分配盈餘之數
　　字，稅捐機關又沒有通知玉凰公司之股東，股東怎會知道要更正。
　(三)各種有關未分配盈餘之數字及文書皆未通知玉凰公司之各股東，被告怎可向各股
　　東強制歸戶？玉凰公司各股東係於被強制歸戶後，始知有所謂之「未分配盈餘超
　　過股本」之情事，故玉凰公司各股東依法於納稅期限截止後之法定期限內申請更
　　正未分配盈餘數字（被轉為復查案件），怎會有所謂「逾申請更正未分配盈餘數
　　字時效問題」，況且高雄市國稅局各年度核定通知書上所載記之「未分配盈餘調
    整數」皆記載為「○」，即自七十九年度迄八十三年度並沒有一個年度正確（對
    全國各營利事業皆如此隨意記載）且核定通知書並未通知各股東，各股東怎會知
    悉以更正未分配盈餘之數字以確保其應有之權益？另所謂未分配盈餘累積數字之
    彙總表並未曾通知各公司，更遑論會通知各公司之股東。在徵納雙方資訊情報不
    平等之情況下，被告怎能要求各股東來承擔所謂已累積多年之未分配盈餘強制歸
    戶之納稅責任且以已逾更正或復查時效而不得異議。
　(四)原告自申請更正玉凰公司未分配盈餘數字而被轉為復查時，即已備妥玉凰公司之
　　帳證隨時等侯被告調閱，期盼經由被告之查帳以斷定七十九年度及八十年度「企
　　業資訊廣場」工案被成本逕決之真正原因是屬「施工項目材料耗用分析表沒有編
　　製之原料超耗」性質，惟被告不予查證，僅以財政部六十八年九月十二日台財稅
　　三六四○八號函釋中提及「依同業利潤標準核定之當年度營利事業所得額，於計
　　算未分配盈餘時，應無所得稅法第七十六條之一第二項第八款之適用。」而誤認
　　為玉凰公司七十九年度、八十年度「企業資訊廣場工案」被依同業毛利率成本逕
　　決而影響之課稅所得數合計三○、五四一、九○九元不得追認為玉凰公司未分配
　　盈餘之減項，顯屬便宜行事之舉且故意不考量高雄市國稅局之稅務人員於核定通
　　知書調整法令及依據說明書第一、二行所撰載之「未能提示．．．．施工項目材
　　料耗用分析表供核，．．．．同意．．．按部頒同業利潤標準逕行核定」之調整
　　原因，因按部頒標準逕決之因素很多，而本件玉凰公司係因無法提供屬原材料超
　　耗性質之施工項目材料耗用分析表，於查核時始同意高雄市國稅局按同業利潤標
　　準逕決而同意調減成本，彰彰甚明，否則高雄市國稅局於核定之調整法令及依據
　　中不會特予載明「未能提供．．．材料耗用分析表．．．」等字眼，況且財政部
　　七十一年六月二十一日台財稅第三四六四○號函釋。「．．．屬取具合法憑證之
　　原物料超耗性質者，．．．適用所得稅法第七十六條之一第二項第八款之規定，
　　自核定之營利事業所得額中扣除。如於計算未分配盈餘時未予減除，而歸戶核課
　　股東所得稅後，經股東申請復查主張該公司之原物料超耗部分應自核定之營利事
　　業所得額中減除，重行核算歸戶課稅所得稅時，稽徵機關應予受理並依規定處理
　　。」闡釋准予列為未分配盈餘之減項，至為明確。被告不予究明玉凰公司真正同
　　意逕決之原因，實屬心虛而不敢面對事實，亦即被告裝作不知高雄市國稅局核定
　　調整之法令與依據，始終不承認玉凰公司七十九年度出具說明書同意按部頒同業
　　利潤標準核定營業利益之原因為「未能提示施工項目材料耗用分析表」，且以七
　　十九年度營利事業所得稅核定迄今已逾十年，高雄市國稅局內部卷宗已予銷燬為
　　由而不予追減為玉凰公司未分配盈餘減項，顯屬推諉之詞！
　(五)屬玉凰公司七十九年度及八十年度「企業資訊廣場」工案按毛利率逕決而調減之
　　成本三○、五四一、九○九元，依稅捐稽徵法第一條之一及屬行政規章之營利事
    業所得稅查核準則（下稱查核準則）第一百十一條之一「．．．左列各款，於計
    算營利事業當年度應加徵百分之十營利事業所得稅之未分配盈餘時，得依所得稅
    法第六十六條之九第二項第十款規定，自稽徵機關核定之課稅所得額中減除；．
    ．．，三、依所得稅法第八十三條及其施行細則第八十一條規定，按同業利潤標
    準核定之全部或部分所得額，與其依帳載資料申報之全部或部分所得額之差額。
    ．．．」足見對未確定之案件，可列為原所得稅法七十六條之一第二項未分配盈
    餘調減項目之第九款「其他經財政部核准之項目」已含概本件七十九年度及八十
    年度「企業資訊廣場」工案成本逕決之成本調減數三○，五四一，九○九元。
　十五依行政處分應明確之原則，對未及時歸戶課稅之案件，應依帳列數來衡量未分配
　　盈餘之數字，闡述如后：
　(一)因迄高雄市國稅局八十四年一月二十五日通知強制歸戶時止，玉凰公司之營利事
    業所得稅只核定到八十一年度，依財政部八十年十月十四日台財稅第八０一二五
    九一二一號函釋，本件屬「稽徵機關未及時依規定辦理未分配盈餘歸戶課稅之案
    件」，被告並無異議，因而被告應依財政部七十五年十二月二十三日台財稅第0
    000000號函釋「應再斟酌該公司以後各年度之營利事業所得稅核定情形辦
    理，亦即未及時依規定歸戶課稅案件，其未分配盈餘累積數得減除截至查獲歸課
    年度以前各年度之虧損額。」亦即高雄市國稅局於八十四年一月二十五日通知玉
    凰公司其累積迄八十一年度止之未分配盈餘之數字，應再減除迄八十三年度之虧
    損數。本件玉凰公司八十二年度、八十三年度之營利事業所得稅分別在八十四年
    六月八日及八十五年十月一日核定，亦即迄八十四年一月二十五日止，八十二年
    度、八十三年度之營利事業所得稅尚未經核定，因而玉凰公司八十四年一月二十
    五日被通知應選擇增資或分配盈餘或同意被加徵百分之十所得稅時，依七十五年
    十二月二十三日台財稅第0000000號函釋說明「得減除八十二年度、八十
    三年度之虧損數應分別為一九，七○○，三四八元及二二，八○七，八五三元」
    。
　(二)被告主張七十五年十二月二十三日台財稅第0000000號函釋「．．．．歸
　　課年度以前各年度之虧損數。」中所謂之「虧損數」為稽徵機關之核定數，則高
    雄市國稅局八十四年一月二十五日通知玉凰公司迄八十一年度未分配盈餘之數字
    時，應減除之八十三年度虧損數尚未核定，被告如何減除呢？亦即被告主張該虧
    損數字為核定數，因迄本件行政處分作成時八十三年度營所稅尚未核定，致無法
    確定玉凰公司之未分配盈餘數字，其強制歸戶分配盈餘行政處分之數字自無法確
    定，即有違背行政程序法第五條「行政行為之內容應明確」之明確性原則，顯見
    該函釋中之「虧損數」必非指核定數。
　(三)被告誤解七十五年十二月二十三日台財稅第0000000號函釋之「虧損數」
　　為「核定數」，而辯稱不准原告主張扣除屬所得稅法七十六條之一第二項之各調
　　節項目，顯已產生將「未分配盈餘」與「計算營利事業所得稅之課稅所得」混同
　　之誤。另由高雄市國稅局同意玉凰公司八十二年度調整追認屬該年度土地應分擔
　　之費用計一四、九五一、一九六元為八十二年度未分配盈餘之減項，致八十二年
　　度未分配盈餘減少之數字自「核定數」負四、七四九、一五二元更正為「帳列數
　　」負一九、七○○、三四八元，可知高雄市國稅局及被告所主張「未及時歸課之
　　案件，對歸課年度以前各年度之虧損數為核定數」已不攻自破；因此，更佐證原
　　告所主張應依「帳列數」負二二、八○七、八五三元來衡量八十三年度可供計算
　　未分配盈餘數字而非依事後八十五年十月一日核定之課稅所得數字正二、五一七
　　、七九五元來衡量迄八十四年一月二十五日玉凰公司可供分配之盈餘；否則同屬
　　「未及時歸課之八十二年度及八十三年度」，高雄市國稅局更正錯誤後已將八十
　　二年度依帳列數來計算未分配盈餘之數字，而八十三年度仍依核定數來計算未分
　　配盈餘數字，已有行政處分不一致之矛盾與疏誤。
　(四)退萬步言之，縱使八十三年度之未分配盈餘數字不依帳列數來衡量，被告亦應准
　　予原告主張自未分配盈餘中減除因調帳查核玉凰公司八十三年度營利事業所得稅
　　而由玉凰公司自行同意調減已取具合法憑證之成本支出金額一二、二八三、五七
　　九元，始符合所得稅法七十六條之一第二項第八款或第九款之規定。即被告認為
　　原核定時該調減數(1)若屬超耗性質之支出，依財政部七十一年六月二十一日台財
　　稅第三四六四０號函即可列為未分盈餘之減項；(2)若屬已取具合法憑證而自行調
　　減之性質者，依財政部八十九年一月三十一日台財稅第０八九０四五０二七二號
　　函「營利事業辦理所得稅結算申報，按所得稅法第八十條規定之所得額標準自行
　　調整之所得額，與其依帳載資料申報之所得額之差額，得依同法第六十六條之九
　　第二項第十款規定，列為計算當年度應加徵百分之十營利事業所得稅之未分配盈
　　餘之減除項目。」，足見玉凰公司八十三年度自行調減之成本支出一二、二八三
　　、五七九元應列為未分配盈餘之減項，再細述如后：
  1.依稅捐稽徵法第一條之一「財政部依本法或稅法所發布之解釋函令，對於據以申
　　請之案件發生效力。但有利於納稅義務人者，對於尚未核課確定之案件適用之」
　　。
　2.另依行政院六十一年六月二十六日台財第六二八二號、財政部六十一年八月二日
　　台財稅第三六五一０號「行政機關就行政法規所為之解釋自法規生效之日有其適
　　用」。
　3.該函釋中之所得稅法第六十六條之九第二項第十款與原所得稅法第七十六條之一
　　第二項第九款之內容相同，並無修正，故依「解釋函令之效力，應自稅法發布日
　　起生效」之原則，該解釋令對「自行調整」之損費，已准列為未分配盈餘之減項
　　，而兩稅合一前之所得稅法第七十六條之一第二項第九款即為兩稅合一後所得稅
　　法第六十六條之九第二項第十款，故雖該解釋令發布在八十九年度，但係解釋本
　　件被強制歸戶八十五年度綜合所得稅營利所得行為時已存在所得稅法七十六條之
　　一之法律，對尚未核課確定之本案件應予適用。
　4.對同屬中華民國境內之相同案情之案件，在台灣省南區國稅局九十年五月三十日
　　南區國稅法字第九００三五三九一號復查決定書已對強制歸戶截至八十四年度之
　　綜合所得稅營利所得撤銷原處分，故請　鈞院秉於公平性原則及上述解釋函令適
　　用之原則，准予該自行調減之成本支出一二、二八三、五七九元列為玉凰公司之
　　累積未分配盈餘之減項。
　5.依財政部七十五年十二月二十六日台財稅第七五八二六五九號函釋，對非屬查帳
　　案件之「擴大書面審核」之營所稅結算申報之案件，其自行調整剔除之損費於計
　　算未分配盈餘時仍可核實減除，何況本件屬調帳查核之結算申報案，其已取具合
　　法憑證且有合理支出之理由，僅因徵納雙方協商而自行調減之成本，自當應予追
　　認為未分配盈餘之減項，始合乎情理法。否則在「擴大書審」及「按所得額標準
　　自行調整」之案件，其憑證未經審核即可認定為未分配盈餘之減項，而屬查帳案
　　件已調閱帳證查核其憑證與支出之合法性，反而不准因查帳時經徵納雙方協商而
　　自行調減之成本列為未分配盈餘之減項，被告顯有「縱容未查帳案件而苛求已調
　　帳查核之案件」且陷入「課稅所得混同為未分配盈餘」之錯誤！
　6.屬稅捐機關查帳時始由公司「自行調減成本准列為未分配盈餘之減項」，行政院
　　於台八十五訴字第二○三一六號再訴願決定書第三頁第十二行至第十三行已有案
　　例可循，被告否准認列，應屬違誤！
　7.依財政部八十年十月十四日台財稅第八０一二五九一二一號函釋之說明二、『稽
　　徵機關未及時依規定辦理未分配盈餘歸戶課稅之案件，應再「斟酌」該公司以後
　　各年度之營利事業所得稅核定情形辦理，亦即未及時依規定歸戶課稅案件，其未
　　分配盈餘累積數得減除截至查獲歸課年度以後各年度之虧損額。．．．」，且由
　　所得稅法第七十六條之一第二項之所謂「未分配盈餘」，以經主管機關核定之營
　　利事業所得額，尚須減除後列九款之餘額為準．．．。』顯見八十三年度核定之
　　課稅所得尚須減除八十三年度之營所稅六一九、四四八元及經財政部核准之其他
　　項目後才可正確衡量玉凰公司可供分配之未分配盈餘，被告一再指謫應依核定數
　　而否准扣減所得稅法七十六條之一第二項之調減項目，顯有錯誤。
　8.由上所述可知，屬八十三年度玉凰公司被調帳查核，經協商後自行調減成本一二
　　、二八三、五七九元應准予自累積未分配盈餘中扣減（玉凰公司有取具合法憑證
　　且原核定未區分為所得稅法七十六條之一第二款之八及第九項）。基於行政作為
　　不明，應採對納稅人有利之解釋，應准予自累積未分配盈餘中減除。
　十六綜上所述，謹請　鈞院撤銷訴願決定、復查決定與原處分，以免除原告被強制分
　　派盈餘歸戶並被追補鉅額綜合所得稅之苦！
乙、被告主張：
　一按「公司組織之營利事業，其未分配盈餘累積數超過已收資本額二分之一以上者
　　，應於次一營業年度內，利用未分配盈餘，辦理增資；增資後未分配盈餘保留數
　　，以不超過本次增資後已收資本額二分之一為限；其未依規定辦理增資者，稽徵
　　機關應以其全部累積未分配之盈餘，按每股份之應分配數歸戶，並依實際歸戶年
　　度稅率，課徵所得稅。前項所稱未分配盈餘，以經主管稽徵機關核定之營利事業
　　所得額，減除左列各項後之餘額為準：一、當年度應納之營利事業所得稅。二、
　　彌補以往年度之虧損。三、依股東決議應分配之股利。四、依公司法規提列之法
　　定盈餘公積。五依本國與外國所訂之條約，或依本國與外國或國際機構就經濟援
　　助或貸款協議所訂之契約中，規定應提列之償債基金，或對於分配盈餘有限制者
　　，其限制部分。六、該公司章程規定應分派董、監事職工之紅利。七、依證券交
　　易法第四十一條之規定，由主管機關命令自當年度盈餘已提列之特別盈餘公積。
　　八、損益計算項目，因超越規定之列支標準，未准列支，具有合法憑證或能提出
　　正當理由者。九、經財政應本額之限度內，保留盈餘，不應予分配。」。次按「
　　（一）稽徵機關於核定公司之營利事業所得稅時，發現其未分配盈餘累積數已超
　　過法定限額，應即行通知公司於文到十日內派員檢送所得稅法第七十六條之一第
　　二項規定得減除項目之證明文件核對未分配盈餘累積數，並於文到一個月內選定
　　就超過可保留額度加徵百分之十營利事業所得稅或於次一營業年度（及時歸戶案
　　件）或查獲年度（未及時歸戶案件）之十二月三十一日以前辦理增資或分配。（
　　二）經核對其未分配盈餘累積數確已超過法定限額，並選定依所得稅法第七十六
　　條之一規定辦理者，或逾期未選定加徵營利事業所得稅者，稽徵機關應以所得稅
　　法第七十六條之一第一項規定所稱『次一營業年度』或未及時歸戶案件『查獲年
　　度』之十二月三十一日股東名簿所載股東為對象，於翌年按每股東之應分配數予
　　以歸戶，並將課稅所得資料通報本部財稅資料中心及公司，由公司通知其股東將
　　歸戶課稅所得併入歸戶年度所得申報納稅；如未將該分配數申報為所得，於核定
　　其該年度所得稅時應併入計課。」「主旨：營利事業年度結算申報，因未能如期
    提示證明所得額之帳簿文據，經稽徵機關依查得之資料或同業利潤標準核定當年
    度營利事業所得額，此項核定之所得額為計算未分配盈餘時，應無所得稅法第七
    十六條之一第二項第八款之適用。說明二、所得稅法第七十六條之一第二項第八
    款規定，損益計算項目，因超越規定之列之標準，未准列之，具有合法憑證及能
    提出正當理由者，可列為計算當年度未分配盈餘之減項。貴公司既於查帳時未如
    期提示證明所得額之帳簿文據，經稽徵機關依查得之資料或同業利潤標準核定當
    年度營利事業所得額者，於計算未分配盈餘時，於理應亦不能證明損費項目超越
    規定列支標準，自無該條款之適用。」為財政部七十七年十二月二十三日台財稅
    第000000000號及六十八年九月十二日台財稅第三六四Ｏ八號函分別釋
    示在案。
　二原告主張納稅義務人於復查階段提出證據或帳證，原處分機關應予依提示之資料
　　重為核定。本件原告投資之玉凰公司於高雄市國稅局查核七十九年度「企業資訊
    廣場」工案時已提供帳簿及憑證，只因該公司保管「企業資訊廣場」相關合約（
    土地買賣合約、預售房地、車位契約書）之員工發生意外事故，且玉凰公司未能
    及時提供被告所要求之工案別施工項目之材耗用分析表，至該公司出具同意書同
    意「企業資訊廣場」工案按部頒同業利潤標準逕行核定成本、費用；惟事後該工
    案之相關合約已尋獲，且玉凰公司於申請更正迄八十一年累積未分配盈餘時，已
    提示相關合約正本及明細表供核，惟被告並未依所得稅法第八十三條第三項規定
    予以重新計算累積未分配盈餘之金額，即屬七十九年度完工「企業資訊廣場」工
    案依同業利潤逕決調減之成本、費用（七十九年度土地二七、九四八、二Ｏ五元
    ，八十年度土地一、七九四、三五六元及房屋七九九、三四八元），玉凰公司向
    被告申請更正迄八十一年累積未分配盈餘數字而由被告直接轉為復查之審核過程
    中已審視該公司已取具之合約憑證，惟未予調整該公司迄八十一年度止之累積未
    分配盈餘之數字，有違復查時「得在提出異議」之規定，被告之復查決定顯有疏
    失等語。按「納稅義務人對於核定稅捐之處分如有不服，應依規定格式，敘明理
    由，連同證明文件，依左列規定，申請復查：一、依核定稅額通知書所載有應納
    稅額或應補徵稅額者，應於繳款書送達後，於繳納期間屆滿翌日起算三十日內，
    申請復查；納稅義務人或其代理人，因天災事變或其他不可抗力之事由，遲誤申
    請復查期間者，於其原因消滅後一個月內，得提出具體證明，申請回復原狀。但
    遲誤申請復查期間已逾一年者，不得申請。」為稅捐稽徵法第三十五條第一項第
    一款及第二項所明定。經查玉凰公司七十九年度營業成本既經同意依同業利潤標
    準核定，課稅所得額為一四、三五六、四二二元，應納稅額三、五七四、一九八
    元確定在案，今原告主張改依帳載憑證，重新核定七十九年度課稅所得額，程序
    即有未合，暨對七十九年度課稅所得額確定不得再為爭執，與原告主張對八十一
    年度止之累積未分配盈餘之金額提出復查時得異議之規定，自非同一事件，原告
    之主張，顯係誤解。
　三原告主張雖然財政部於六十八年九月十二日台財稅第三六四Ｏ八號函（如前述）
　　，規定按同業利潤標準所核定之所得額不適用自未分配盈餘扣除，但財政部七十
　　一年六月二十一日台財稅第三四六四Ｏ號函「公司組織之營利事業耗用之原物料
　　經取得合法憑證並確有超耗之事實者，其超過該業通常水準之原物料，可於所得
　　稅法第七十六條之一規定計算未分配盈餘時，適用同條第二項第八款規定，自核
　　定之營利事業所得額中減除，而歸戶核課股東所得稅後，經股東申請復查主張該
　　公司之原物料超耗部分應自核定之營利事業所得額中減除，重行核算歸戶課稅所
　　得時，稽徵機關應予受理並依規定處理。」本案於七十九年度經被告逕決「企業
　　資訊廣場」成本、費用，主要因素除合約未能及時尋獲外，係因未依規定編製該
　　工案之施工項目材耗分析表。玉凰公司七十九年度已有取具該工案之成本、費用
　　等合法憑證，縱有因「未編造材料耗用分析表」呈核予被告，僅係取具成本、費
　　用之憑證與該工案之建築師設計用量或許某些品名項目有短溢列之情況而已，其
　　最不良之後果應為「企業資訊廣場」工案結算之耗用建材實際之數量超過委託建
　　築師設計之材料應耗數量之原物料超耗問題。因此被告於原告已提出相關重要合
　　約後，依法應照財政部七十一年六月二十一日台財稅第三四六四Ｏ號函規定，於
　　歸戶核課股東所得稅時應准予自未分配盈餘中扣除，惟被告經審視玉凰公司補提
　　供之合約、明細表後，並不扣除屬超耗性質之未分配盈餘金額以重行核算未分配
　　盈餘數字在對原告歸戶課稅，顯有疏失等語。按行為時所得稅法第七十六條之一
　　即有規定：「公司組織之營利事業，其未分配盈餘累積數超過已收資本額二分之
　　一以上者，應於次一營業年度內，利用未分配盈餘，辦理增資；．．．；其未依
　　規定辦理增資者，稽徵機關應以其全部累積未分配之盈餘，按每股份之應分配數
　　歸戶，．．．，課徵所得稅；前項所稱未分配盈餘，以經主管稽徵機關核定之營
　　利事業所得額，減除左列各項後之餘額為準；八、損益計算項目，因超越規定之
　　列支標準，未准列支，具有合法憑證或能提出正當理由者。」，是如果玉凰公司
　　七十九年度營利事業結算申報，已有提示帳簿、文據供核，經稽徵機關查帳核定
　　當年度之課稅所得與玉凰公司申報帳載課稅所得不相等時（因成本費用超耗調減
　　之影響），於計算八十一年度累積未分盈餘時，七十九年度成本費用超耗之部分
　　，如有合法憑證及能提出正當理由者，自可於七十九年度稽徵機關核定之營利事
　　業所得中減除。如稽徵機關於計算玉凰公司八十一年度累積未分盈餘時，如未減
　　除七十九年度成本費用超耗之部分，而歸戶核課股東所得稅時，方有財政部七十
　　一年六月二十一日台財稅第三四六四Ｏ號函之適用，惟本案玉凰公司七十九年度
　　營利事業所得稅結算申報，於查帳時未能如期提示證明所得額之帳簿文據，經高
　　雄市國稅局依查得資料或同業利潤標準核定營利事業所得額，此項核定之所得額
　　於計算未分配盈餘時，於理應亦不能證明損費項目超越規定列支標準，自無行為
　　時所得稅法第七十六條之一第二項第八款之適用，有財政部六十八年九月十二日
　　台財稅第三六四Ｏ八號函解釋在案，原告主張七十九年度材料超耗部分應適用財
　　政部七十一年六月二十一日台財稅第三四六四Ｏ號函之規定，顯係誤解法令，委
　　不足採。
　四原告主張依財政部六十五年十一月三十日台財稅第三七八九八號函說明三（查此
　　說明三財政部六十五年九月十五日台財稅第三六三一四號函已有核示，原第三七
　　八九八號函說明三，爰予刪除。）：「所得稅法第七十六條之一規定之未分配盈
　　餘，係以經主管機關核定之營利事業所得，減除同條第二項所列各款之餘額為準
　　。原則上稽徵機關核定之所得額，經減除上述各項目以後，其數額應與實際可供
　　分配之稅後盈餘相同。」之意旨，被告應就1.本件系爭「企業資訊廣場」工案依
　　部頒標準之同業利潤逕決所核定成本、費用及2.已取具銀行收據之利息支出被轉
　　列遞延費用（七十九年度利息支出五一Ｏ、二九二元；八十年度利息支出三、六
　　Ｏ六、六一七元及後紅新世界工案土地借款利息一、Ｏ八七、Ｏ八四元），而迄
　　完工年度未予追認費用支出等二項成本、費用，考量是否取具合法憑證，即有無
　　支付之正當理由及事實加以審酌，以符合財政部上項函釋「稽徵機關核定之所得
　　額，經減除上述各項以後，其數額應與實際可供分配之稅後盈餘相同。」之意旨
　　等語。按稽徵機關核定之累積未分配盈餘包括有財務會計盈餘及經稽徵機關調整
　　刪除增加之盈餘兩項，而稽徵機關調整刪除增加之盈餘，以與財務會計盈餘之間
    的關係言，又可分為永久性差異與時間性差異，後者可因時間的經過自動調節為
    財務會計盈餘；前者不具此一自動調節作用，這是形成稅務會計盈餘與財務會計
    盈餘永久差異之主因。前揭財政部函釋：稽徵機關核定之所得額，經減除所得稅
    法第七十六條之一第二項各項目以後，其數額應與實際可供分配之稅後盈餘相同
    ，此乃原則上應相同，若有永久性之差異因素（如當年度未申報營利事業所得稅
    或無法提示帳證文據供核或成本費用超耗部分未取得合法憑證等，稽徵機關依查
    得之資料或同業利潤標準核定營利事業所得額），稅務會計盈餘與財務會計盈餘
    ，兩者當然不會相同。另按「營利事業承包工程之工期在一年以上者，有關工程
    損益之計算，應採完工比例法。」及「利息：九、購買土地之借款利息，應列為
    資本支出，經辦妥過戶手續或交付使用後之借款利息，可作費用列支。但非屬固
    定資產之土地，其借款利息應以遞延費用列帳，於土地出售時，作為其收入之減
    項。」為查核準則第二十四條及第九十七條第九款所明定，經查上開利息支出經
    高雄市國稅局轉列暫付款科目後，分別於八十年度及以後年度按當其完工銷售房
    屋比例計算應分攤之利息支出認列（七十九年度借款日期為七十九年十二月七日
    ，係於該年度銷售房屋實際交屋日後所貸，是當年度無應分攤數；八十年度申報
    利息支出一、一ＯＯ、一六三元，查帳核定六八五、一八四元；八十一年度申報
    利息支出二、一一七、Ｏ八三元，查帳核定八、七Ｏ二、Ｏ九九元）。原告之主
    張，於法不合，不足採認。
　五原告主張依財政部八十年十月十四日台財稅第八Ｏ一二五九一二一號函釋說明「
　　稽徵機關未及時依規定辦理未分配盈餘歸戶課稅案件，依本部七十五年十二月二
　　十三日台財稅第0000000號規定，應再斟酌該公司以後各年度之營利事業
　　所得稅核定情形辦理，亦即未及時依規定歸戶課稅案件，其未分配盈餘累積數得
　　減除截至查獲歸課年度以前各年度之虧損額。」本件高雄市國稅局苓雅稽徵所於
　　八十四年一月二十五日以財高國稅苓審自第八四ＯＯＯ九四八號函，通知玉凰公
　　司「截至八十一年度止之未分配盈餘累積數高達一Ｏ八、四二五、Ｏ六四元，已
　　逾實收資本額三五、ＯＯＯ、ＯＯＯ元」，但玉凰公司帳列迄八十一年度只有盈
　　餘八八、ＯＯ六、一一九元，而八十二年度帳列虧損一九、七ＯＯ、三四八元（
　　自行申報時調整為虧損四、七四九、一五二元），八十三年度帳列虧損二二、八
　　Ｏ七、八五三元（自行申報時調整為虧損一三、四六三、九Ｏ九元），因此玉凰
　　公司接獲高雄市國稅局所屬苓雅稽徵所函之日，累積至八十三年度（或苓雅稽徵
    所發文日）帳列盈餘只有四一、三九二、四ＯＯ元，尚低於玉凰公司迄八十三年
    十二月三十一日之已收資本額七九、ＯＯＯ、ＯＯＯ元，即迄八十四年一月二十
    五日止玉凰公司帳上並無高雄市國稅局所謂未分配盈餘已逾實收資本額之情事，
    玉凰公司因而未予分配盈餘或再增資。本件依前函釋「查獲歸課年度前之虧損數
    應自未分配盈餘累積數中扣除」，迄八十四年一月二十五日因高雄市國稅局對玉
    凰公司八十二年、八十三年度營利事業所得稅未核定，故玉凰公司先按帳列數或
    申報數來衡量是否應增資或分配盈餘尚無違誤，被告於復查決定書扣除八十二年
    度申報之虧損數四、七四九、一五二元，而不扣除八十三年度申報之虧損一三、
    四六三、九Ｏ九元而強行分配盈餘，已有不一致之作法且顯有違前述財政部七十
    五年十二月二十三日台財稅第0000000號函令規定。另玉凰公司足以分配
    予股東之盈餘不應以申報數為衡量標準，而應以「再扣除出售土地而分擔支利息
    及費用、災害損失」後之帳列虧損數為準，始與財政部六十五年十一月三十日台
    財稅第三七八九八號函說明三「未分配盈餘之金額與實際可供分配之稅後盈餘相
    同」之意旨吻合等語。按行為時所得稅法第七十六條之一即有明文規定，所謂未
    分配盈餘是以經主管稽徵機關核定之營利事業所得額，減除同條第二項後之餘額
    為準，暨計算累積未分配盈餘之基礎是以主管稽徵機關核定之營利事業所得額為
    是，並不是以帳載或申報之盈餘數為計算基礎，合先敘明。查玉凰公司累積未分
    配盈餘截至八十一年度已超過資本額，依規定應於次一年度內，利用未分配盈餘
    ，自行辦理增資或分配，稽徵機關如未及時辦理未分配盈餘歸戶課稅案件，依財
    政部八十年十月十四日台財稅第八Ｏ一二五九一二一號函釋，稽徵機關應再斟酌
    該公司以後各年度之營利事業所得稅核定情形辦理，亦即得減除截止查獲歸課年
    度以前各年度之虧損額。另按財政部六十五年九月十五日台財稅第三六三一四號
    函，所謂「核定」一詞，係指稽徵機關核定營利所得額及應納稅額而言。經查玉
    凰公司八十二年度營利事業所得稅，是依書面審查「核定」虧損四、七四九、一
    五二元，八十三年度營利事業所得稅，經查帳核定所得額為二、五一七、七九五
    元，高雄市國稅局於計算玉凰公司八十一年度累積未分配盈餘時，已有減除該公
    司八十二年度之虧損額在案，縱八十四年一月二十五日苓雅稽徵所對原告八十三
    年度營利事業所得稅尚未核定，惟事後查帳核定有所得額非為虧損，故並不影響
    本次計算累積未分配盈餘之金額，原告主張，顯係誤解法令。另原告主張應「再
    扣除出售土地而分擔支利息及費用、災害損失」後之帳列虧損數為準乙節，經查
    該項目原告自復查、訴願程序，均未曾主張，今於本訴訟補充主張，顯有違行政
    救濟之先行程序，為法所不許，行政法院著有六十二年度判字第九十六號判例。
    況且八十三年度營利事業所得稅之利息、費用及災害損失，已經查帳核定及確定
    在案，於法不得再為爭執。
　六玉凰公司截至八十一年度止之累積未分配盈餘為一Ｏ八、四二五、Ｏ六四元，超
    過已收資本額七九、ＯＯＯ、ＯＯＯ元，經高雄市國稅局發函請該公司派員檢據
    核對更正未分配盈餘累積數，並選定加徵營利事業所得稅或辦理增資或分配。惟
    該公司迄未辦理增資或分配，亦未選定就超過可保留額度加徵百分之十營利事業
    所得稅，高雄市國稅局乃就全部未分配盈餘按原告之配偶持有股份佔全部股數之
    比例，計算應分配數歸戶課徵原告之配偶本（八十五）年度營利所得為七、七五
    Ｏ、ＯＯ五元，通報被告機關併課原告當年度綜合所得稅，並無不合，請予維持
    。綜上論述：原處分及所為復查、訴願決定並無違誤，請准如答辯之聲明判決。
　　理  由
甲、程序方面：
    本件原告經合法通知，未於言詞辯論期日到場，核無行政訴訟法第二百十八條準
    用民事訴訟法第三百八十六條所列各款情形，爰依被告之聲請，由其一造辯論而
    為判決。
乙、實體方面：
一、按「公司組織之營利事業，其未分配盈餘累積數超過已收資本額二分之一以上者
    ，應於次一年度內，利用未分配盈餘，辦理增資；增資後未分配盈餘保留數，以
    不超過本次增資後已收資本額二分之一為限；其未依規定辦理增資者，稽徵機關
    應以其全部累積未分配之盈餘，按每股份之應分配數歸戶，並依實際歸戶年度稅
    率，課徵所得稅。前項所稱未分配盈餘，以經主管稽徵機關核定之營利事業所得
    額，減除左列各項後之餘額為準：一、當年度應納之營利事業所得稅。二、彌補
    以往年度虧損。三、依股東會決議應分配之股利。四、依公司法規定提列之法定
    盈餘公積。五、依本國與外國所訂之條約，或依本國與外國或國際機構就經濟援
　　助或貸款協議所訂之契約中，規定應提列之償債基金，或對於分配盈餘有限制者
　　，其限制部分。六、該公司章程規定應分派董、監事職工之紅利。七、依證券交
　　易法第四十一條之規定，由主管機關命令規定提列之特別盈餘公積。八、損益計
　　算項目，因超越規定之列支標準，未准列支，具有合法憑證及能提出正當理由者
　　。九、經財政部核准之其他項目。」為行為時所得稅法第七十六條之一所明定。
　　上開「已收資本額二分之一以上」之規定，行為時促進產業升級條例第十五條有
　　特別規定「公司得在不超過已收資本額之限度內，保留盈餘，不應予分配」。次
    按財政部於七十七年十二月三十日以台財稅第七七０六六七五五０號函釋：「（
    一）稽徵機關於核定公司之營利事業所得稅時，發現其未分配盈餘累積數已超過
    法定限額，應即行通知公司於文到十日內派員檢送所得稅法第七十六條之一第二
    項規定得減除項目之證明文件核對未分配盈餘累積數，並於文到一個月內選定就
    超過可保留額度加徵百分之十營利事業所得稅或於次一營業年度（及時歸戶案件
    ）或查獲年度（未及時歸戶案件）之十二月三十一日以前辦理增資或分配。（二
    ）經核對其未分配盈餘累積數確已超過法定限額，並選定依所得稅法第七十六條
    之一規定辦理者，或逾期未選定加徵營利事業所得稅者，稽徵機關應以所得稅法
    第七十六條之一第一項規定所稱「次一營業年度」或未及時歸戶案件「查獲年度
    」之十二月三十一日股東名簿所載股東為對象，於翌年按每股東之應分配數予以
    歸戶，並將課稅所得資料通報本部財稅資料中心及公司，由公司通知其股東將歸
    戶課稅所得併入歸戶年度所得申報納稅；如未將該分配數申報為所得，於核定其
    該年度所得稅時應併入計課」，其內容與前揭法律規定意旨無違，應予適用。故
    上開所得稅法第七十六條之一規定之未分配盈餘，係以經主管稽徵機關核定之營
    利事業所得額，減除同條第二項所列各款之餘額為準，而所謂「核定之營利事業
    所得額」一詞，係指主管稽徵機關就每年度營利事業所得稅申報案件，所核定之
    每年度營利事業所得額。又納稅義務人對於核定稅捐之處分，如有不服，本得依
    稅捐稽徵法第三十五條第一項、第二項之規定申請復查，如未依法申請復查致使
    該核定稅捐之處分確定，相對人或利害關係人於事後發現有利新證據，僅得依行
    政程序法第一百二十八條規定申請撤銷、廢止或變更原處分，或由納稅義務人依
    稅捐稽徵法第二十八條規定申請退還溢繳之稅款。該已確定之核定稅捐處分在未
    經前述法定程序撤銷、廢止或變更以前，仍具有存續力及構成要件效力，原處分
    機關、相對人、關係人及第三人均受其拘束，且在其他行政機關甚至法院有所裁
    決時，倘若涉及由先前行政處分所確認或據以成立之事實，即應予以承認及接受
    。從而稽徵機關依行為時所得稅法第七十六條之一規定，以公司全部累積未分配
    之盈餘，按每股份之應分配數歸戶，並依實際歸戶年度稅率，課徵股東個人綜合
    所得稅時，對於先前主管稽徵機關所核定之公司各年度營利事業所得額，即應予
    以承認及接受，而只能就同條第二項各款所列減除事由之存在與否及其數額，加
    以審酌，據以歸戶核課股東之個人綜合所得稅；於股東提起行政訴訟時，本院亦
    只能就此歸戶核課股東個人綜合所得稅之處分，加以審理，此時，該先前主管稽
    徵機關所核定公司各年度營利事業所得額乃先前已有構成要件效力（確認效力）
    之行政處分，並非本院審查之對象。而被歸課個人綜合所得稅之股東如對先前主
    管稽徵機關所核定之公司各年度營利事業所得額，有不同之意見，亦只得另案依
    行政程序法第一百二十八條規定之程序尋求救濟。至行為時所得稅法第七十六條
    之一第二項規定：「前項所稱未分配盈餘，以經主管稽徵機關核定之營利事業所
    得額，減除左列各項後之餘額為準：：：八、損益計算項目，因超越規定之列支
    標準，未准列支，具有合法憑證或能提出正當理由者」，是指公司於辦理年度營
    利事業結算申報時，已有提示帳簿、文據供核，經稽徵機關查帳核定當年度之課
    稅所得與公司申報帳載課稅所得不相等時（因成本費用超越規定之列支標準，未
    准列支而調減所致），於計算累積未分盈餘時，該年度成本費用超耗之部分，如
    有合法憑證及能提出正當理由者，自可於該年度稽徵機關核定之營利業所得中減
    除。如營利事業於年度結算申報時，未能如期提示證明所得額之帳簿文據，經稽
    徵機關依查得之資料或同業利潤標準核定當年度營利事業所得額者，本無損費項
    目超越規定之列支標準，未准列支之問題，即無該年度成本費用超耗之部分可資
    減除，故此項核定之所得額於計算未分配盈餘時，應無所得稅法第七十六條之一
    第二項第八款之適用。
二、本件原告乙○○為玉凰公司股東，玉凰公司之資本總額為七九、○○○、○○○
    元，原告乙○○於該公司之投資額為六、○○○、○○○元等情，業經被告陳明
    在卷，並有玉凰公司累積未分配盈餘強制歸戶課徵股東所得明細表（上載股東投
    資金額）附原處分卷可參，原告對此亦不爭執，堪以認定。高雄市國稅局以玉凰
    公司截至八十一年度止之未分配盈餘累積數一○八、四二五、○六四元，已超過
    實收資本額七九、○○○、○○○元以上，乃於八十四年一月二十五日函請玉凰
    公司選擇加徵百分之十營利事業所得稅或辦理增資或分配，逾期未辦理，將歸戶
    課徵其股東所得稅，惟玉凰公司屆期並未依上揭規定辦理，高雄市國稅局乃就全
    部未分配盈餘按各股東持有股份占全部股數之比例，計算應分配數歸為各股東八
    十五年度營利所得，並移由被告就其轄區內之股東即原告乙○○之營利所得八、
    二三四、八一五元，歸戶課徵八十五年度綜合所得稅，被告乃據以併課其配偶即
    原告甲○○當年度綜合所得稅。此有玉凰公司累積未分配盈餘強制歸戶課徵股東
    所得明細表影本、原告綜合所得稅核定書影本附原處分卷可考。原告甲○○不服
    ，申經復查結果，被告比照高雄市國稅局處理其他股東申請復查案之方式，重行
    計算系爭未分配盈餘為一○二、○四一、七四三元，原告乙○○之營利所得獲追
    減四八四、八一０元，原告甲○○仍表不服，提起訴願，經遭駁回，遂與其配偶
    乙○○（利害關係人）向本院提起本件行政訴訟。嗣因玉凰公司其他股東劉正雄
    （配偶陳全珍）、劉漢德（配偶劉林春幸）亦就系爭累積未分盈餘歸戶課徵所得
    稅案於高雄高等行政法院訴訟時，於九十年十一月二十三日準備程序中，與被告
    財政部高雄市國稅局就部分爭議事項達成和解，即同意玉凰公司之未分配盈餘累
    積數，再扣除「未攤轉之暫付款」三、九九二、七六八元及「未計入之八十二年
    度土地出售損失」一四、九五一、一九六元，餘額為八三、０九七、七七九元，
    其餘爭議事項，雙方同意繼續協商或由法院依法裁判。此有該法院九十年度訴字
    第一二一六號及九十年度訴字第一二一七號併案和解筆錄影本附本院卷可稽，本
    件兩造乃於本院審理時均同意比照上開另案已達成和解之內容辦理，即同意玉凰
    公司之未分配盈餘累積數，再扣除「未攤轉之暫付款」三、九九二、七六八元及
    「未計入之八十二年度土地出售損失」一四、九五一、一九六元，其餘爭議事項
    ，原告則同意減縮為：玉凰公司七十九、八十年度關於「企業資訊廣場」工案的
    所得額，原依同業利潤逕決，於本案應改按實際帳冊查核，從未分配盈餘減除原
    按同業利潤標準逕決與帳載差額二七、九四八、二０五元及二、五九三、七０四
    元；又玉凰公司八十三年度營利事業所得稅，於八十四年一月二十五日高雄市國
    稅局通知該公司就累積未分配盈餘選擇加徵百分之十營利事業所得稅或辦理增資
    或分配時，尚未經高雄市國稅局核定，則該公司八十三年度帳列虧損數二二、八
    ０七、八五三元於本案應全部讓原告從未分配盈餘中減除（即比照高雄市國稅局
    於上開高雄高等行政法院受理之訴訟中，就玉凰公司八十二年度帳列虧損全部准
    予認列而和解的方式）。
三、本院查：
  (一)本件原告起訴主張乙○○投資之玉凰公司於高雄市國稅局查核七十九年度「企業
    資訊廣場」工案時已提供帳簿及憑證，只因該公司保管「企業資訊廣場」相關合
    約（土地買賣合約、預售房地、車位契約書）之員工發生意外事故，且玉凰公司
    未能及時提供高雄市國稅局所要求之工案別施工項目之材耗用分析表，至該公司
    出具同意書同意「企業資訊廣場」工案按部頒同業利潤標準逕行核定成本、費用
    ；惟事後該工案之相關合約已尋獲，且玉凰公司於申請更正迄八十一年累積未分
    配盈餘時，已提示相關合約正本及明細表供核，惟高雄市國稅局並未依所得稅法
    第八十三條第三項規定予以重新計算累積未分配盈餘之金額，即屬七十九年度完
    工「企業資訊廣場」工案依同業利潤逕決調減之成本、費用（七十九年度土地二
    七、九四八、二Ｏ五元，八十年度土地一、七九四、三五六元及房屋七九九、三
    四八元），玉凰公司向高雄市國稅局申請更正迄八十一年累積未分配盈餘數字，
    卻被直接併入股東劉正雄、劉漢德歸戶課徵所得稅案之申請復查程序審核，其過
    程中已審視該公司已取具之合約憑證，惟未予調整該公司迄八十一年度止之累積
    未分配盈餘之數字，有違復查時「得在提出異議」之規定，被告之復查決定亦顯
    有疏失等語（按原告起訴狀固指稱被告查核玉凰公司七十九年度「企業資訊廣場
    」工案之所得，及玉凰公司向被告申請更正迄八十一年累積未分配盈餘數字而由
    被告直接轉為復查之審核云云，但因玉凰公司係坐落高雄市，上述有關玉凰公司
    之查稅等行為，乃高雄市國稅局所為，業據原告於本院審理時陳明在卷，故起訴
    狀所指「被告」，核係「高雄市國稅局」之誤寫，爰逕予更正），復據原告於本
    院審理時陳明玉凰公司於七十九年度只有「企業資訊廣場」工案的所得，且係依
    同業利潤標準核定，八十年除了該工案所得還有其他所得，該工案的所得，係依
    同業利潤標準核定，其他所得是用查帳核定的等情在卷，則玉凰公司七十九、八
    十年度關於「企業資訊廣場」工案的營業成本既經其同意依同業利潤標準，核定
    課稅所得額為一四、三五六、四二二元，應納稅額三、五七四、一九八元確定在
    案，玉凰公司如於事後尋獲有利之帳冊憑證，依首揭說明，只得另案依行政程序
    法第一百二十八條規定之程序向該管稅捐稽徵機關尋求救濟，而該已確定之核定
    稅捐處分在未經前述法定程序撤銷、廢止或變更以前，仍具有存續力及構成要件
    效力，原處分機關（高雄市國稅局）、其他行政機關（包括被告）、相對人、關
    係人及第三人均受其拘束，故關於玉凰公司先前年度已被高雄市國稅局核定確定
    之營利事業所得，並非本院於審理本件原告因不服玉凰公司之累積未分配盈餘歸
    戶核課其個人綜合所得稅之行政訴訟案所應審查之對象，今原告於本件歸戶核課
    其個人綜合所得稅之行政訴訟，主張改依帳載憑證重新核定玉凰公司七十九、八
    十年度關於「企業資訊廣場」工案的課稅所得額，其程序即有未合。
　(二)原告雖主張高雄市國稅局當初依同業利潤標準逕決玉凰公司七十九、八十年度關
    於「企業資訊廣場」工案之成本、費用，主要因素除合約未能及時尋獲外，係因
    未依規定編製該工案之施工項目材耗分析表。玉凰公司七十九年度已有取具該工
    案之成本、費用等合法憑證，縱有因「未編造材料耗用分析表」呈核予高雄市國
    稅局，僅係取具成本、費用之憑證與該工案之建築師設計用量或許某些品名項目
    有短溢列之情況而已，其最不良之後果應為「企業資訊廣場」工案結算之耗用建
    材實際之數量超過委託建築師設計之材料應耗數量之原物料超耗問題。因此高雄
    市國稅局於原告已提出相關重要合約後，依法應照財政部七十一年六月二十一日
    台財稅第三四六四Ｏ號函規定，於歸戶核課股東所得稅時應准予自未分配盈餘中
    扣除，惟高雄市國稅局經審視玉凰公司補提供之合約、明細表後，並不扣除屬超
    耗性質之未分配盈餘金額以重行核算未分配盈餘數字，被告亦援用高雄市國稅局
    核算的數字，對原告歸戶課稅，亦有疏失等語。惟查財政部七十一年六月二十一
    日台財稅第三四六四Ｏ號函釋「公司組織之營利事業耗用之原物料經取得合法憑
    證並確有超耗之事實者，其超過該業通常水準之原物料，可於所得稅法第七十六
    條之一規定計算未分配盈餘時，適用同條第二項第八款規定，自核定之營利事業
    所得額中減除，而歸戶核課股東所得稅後，經股東申請復查主張該公司之原物料
    超耗部分應自核定之營利事業所得額中減除，重行核算歸戶課稅所得時，稽徵機
    關應予受理並依規定處理。」係指公司組織之營利事業於辦理年度營利事業所得
    稅結算申報時，已有提示帳簿、文據供核，經稽徵機關查帳核定當年度之課稅所
    得後，因成本費用超耗調減之影響，致其數額與該公司自行申報之帳載課稅所得
    不相等者，爾後於計算公司累積未分盈餘時，其成本費用超耗被調減之部分，如
    有合法憑證及能提出正當理由者，自可於稽徵機關核定之同年度營利事業所得中
    減除。如營利事業年度結算申報，因未能如期提示證明所得額之帳簿文據，經稽
    徵機關依查得之資料或同業利潤標準核定當年度營利事業所得額者，因其核定本
    身純依同業利潤標準，並未因當事人申報之損益計算項目，超越規定之列支標準
    ，未准列支而予以剔除，則此種方法核定之所得額於計算未分配盈餘時，自無所
    得稅法第七十六條之一第二項第八款之適用。財政部六十八年九月十二日台財稅
    第三六四Ｏ八號函釋：「所得稅法第七十六條之一第二項第八款規定，損益計算
    項目，因超越規定之列之標準，未准列之，具有合法憑證及能提出正當理由者，
    可列為計算當年度未分配盈餘之減項。貴公司既於查帳時未如期提示證明所得額
    之帳簿文據，經稽徵機關依查得之資料或同業利潤標準核定當年度營利事業所得
    額者，於計算未分配盈餘時，於理應亦不能證明損費項目超越規定列支標準，自
    無該條款之適用」，亦採此見解，於法理並無不合。
  (三)原告主張高雄市國稅局苓雅稽徵所於八十四年一月二十五日以財高國稅苓審字第
    八四ＯＯＯ九四八號函，通知玉凰公司就其累積未分配盈餘選擇加徵百分之十營
    利事業所得稅或辦理增資或分配時，玉凰公司八十二年度帳列虧損一九、七ＯＯ
    、三四八元（自行申報時調整為虧損四、七四九、一五二元），八十三年度帳列
    虧損二二、八Ｏ七、八五三元（自行申報時調整為虧損一三、四六三、九Ｏ九元
    ），且當時高雄市國稅局對玉凰公司八十二年、八十三年度營利事業所得稅未核
    定，故玉凰公司先按帳列數或申報數來衡量是否應增資或分配盈餘尚無違誤，被
    告於復查決定書扣除八十二年度申報之虧損數四、七四九、一五二元，而不扣除
    八十三年度申報之虧損一三、四六三、九Ｏ九元而強行分配盈餘，已有不一致之
    作法，且顯有違前述財政部七十五年十二月二十三日台財稅第0000000號
    函令規定。又高雄市國稅局於上開高雄高等行政法院受理之訴訟中，就玉凰公司
    八十二年度帳列虧損全部准予認列而和解，即除於復查決定時已扣除之八十二年
    度申報虧損數四、七四九、一五二元外，其餘帳列虧損一四、九五一、一九六元
    亦全部准予認列，故被告就該公司八十三年度帳列虧損數二二、八０七、八五三
    元，亦應比照辦理，全部讓原告從未分配盈餘中減除云云。惟按財政部八十年十
    月十四日台財稅第八Ｏ一二五九一二一號函釋固明示「稽徵機關未及時依規定辦
    理未分配盈餘歸戶課稅案件，依本部七十五年十二月二十三日台財稅第0000
    000號規定，應再斟酌該公司以後各年度之營利事業所得稅核定情形辦理，亦
    即未及時依規定歸戶課稅案件，其未分配盈餘累積數得減除截至查獲歸課年度以
    前各年度之虧損額。」但依行為時所得稅法第七十六條之一規定，所謂未分配盈
    餘是以經主管稽徵機關核定之營利事業所得額，減除同條第二項後之餘額為準，
    故計算累積未分配盈餘之基礎在於主管稽徵機關核定之營利事業所得額，並非當
    事人帳載或申報之盈餘數額。經查玉凰公司八十二年度營利事業所得稅，高雄市
    國稅局是依書面審查「核定」虧損四、七四九、一五二元（即採信其自行申報時
    之調整數），八十三年度營利事業所得稅係依查帳核定課稅所得額為二、五一七
    、七九五元（查帳核定全年盈餘為三五二、五六四元），玉凰公司均未申請復查
    而確定，為原告所不爭執，則高雄市國稅局及被告於計算玉凰公司至八十一年度
    止之累積未分配盈餘時，僅再減除玉凰公司經核定之八十二年度虧損額，於法並
    無不合，縱使高雄市國稅局苓雅稽徵所於八十四年一月二十五日通知玉凰公司就
    其累積未分配盈餘選擇加徵百分之十營利事業所得稅或辦理增資或分配時，對玉
    凰公司八十三年度營利事業所得稅尚未核定，惟事後查帳核定之所得額既非為虧
    損，且已確定，則再往後高雄市國稅局及被告在計算玉凰公司累積未分配盈餘之
    金額，據以歸戶課徵股東個人綜合所得稅時，即應受該核定之拘束。原告主張計
    算玉凰公司累積未分配盈餘，應以其帳載盈虧為基礎，請將其八十三年度帳列虧
    損數全部減除云云，顯係誤解法令。至於高雄市國稅局於上開高雄高等行政法院
    受理之訴訟中，就玉凰公司八十二年度帳列虧損全部准予認列而和解，乃高雄市
    國稅局於個案所為讓步，自無法強求被告比照辦理。
四、綜上所述，原告現仍爭執之「玉凰公司七十九、八十年度關於「企業資訊廣場」
    工案的所得額，於本案應改按實際帳冊重新查核」，及「計算玉凰公司至八十一
    年度止之累積未分配盈餘，應以其帳載盈虧為基礎，而將其八十三年度帳列虧損
    數全部減除」各點，雖無理由，惟被告既同意比照高雄市國稅局於上開高雄高等
    行政法院受理之訴訟中已達成和解之內容處理本案，即同意玉凰公司之未分配盈
    餘累積數，再扣除「未攤轉之暫付款」三、九九二、七六八元及「未計入之八十
    二年度土地出售損失」一四、九五一、一九六元，則玉凰公司之未分配盈餘累積
    數、應分配歸為原告乙○○之營利所得及應歸戶課徵之八十五年度綜合所得稅，
    即有變更（按未分配盈餘累積數減縮為八三、○九七、七七九元，仍超過實收資
    本額七九、○○○、○○○元），原處分及訴願決定時未及審酌上開行政訴訟中
    新發生之事由，自難續予維持，原告訴請將之一併撤銷，就此而言，尚無不合，
    應由本院將訴願決定及原處分（即復查決定）不利原告部分均撤銷，由被告另為
    適法之處分。又玉凰公司既已提出帳冊憑證向高雄市國稅局申請更正其未分配盈
    餘累積數，其真意似為申請重核七十九年及八十年度之營利事業所得額，本應由
    高雄市國稅局單獨立案審查，該局竟將之併入劉正雄等人之申請復查案處理，高
    雄高等行政法院認高雄國稅局即應就玉凰公司所提之帳證予以實質查核而為撤銷
    該案原處分之判決，雖尚未確定，但與本案有牽連關係，被告宜俟該案判決確定
    及高雄國稅局處理的結果，再為本案之重核，併此明。
據上論結，本件原告之訴為有理由，爰依行政訴訟法第二百十八條、民事訴訟法第三
百八十五條第一項前段、行政訴訟法條第九十八條第三項前段，判決如主文。
中　　華　　民　　國　　九十一　　　年　　　十一　　　月　　　二十一　　日
                                  臺北高等行政法院  第三庭
                                            審判長  法  官　姜素娥
      　　　　　　　　　　　　　　　　　　　　      法　官　陳國成
      　　　　　　　　　　　　　　　　　　　　      法　官　林文舟
右為正本係照原本作成。
如不服本判決，應於送達後二十日內，向本院提出上訴狀並表明上訴理由，如於本判
決宣示後送達前提起上訴者，應於判決送達後二十日內補提上訴理由書（須按他造人
數附繕本）。
中　　華　　民　　國　　九十一　　　年　　　十一　　　月　　　二十五　　日
                                                    書記官  余淑芬
